臺灣臺北地方法院民事判決　　　　　　 99年度重訴字第532號
原　　　告　陳經善原名:陳清.
　　　　　　邵嘉琪
共　　　同
訴訟代理人　張淑敏律師
被　　　告　朱震雲
訴訟代理人　翁瑞麟律師
複代理人　　柯星任
被　　　告　朱木先）住臺北市.
上列當事人間拆屋還地等事件，本院於民國99年12月28日言詞辯
論終結，判決如下：
    主      文
被告應將坐落臺北市○○區○○段一小段九○九地號土地上，門
牌號碼為臺北市○○區○○路二段十號壹樓、貳樓及參樓房屋如
臺北市松山地政事務所複丈成果圖所示斜線部分，面積各為三十
九點五平方公尺之建物拆除，並將上開建物坐落之土地返還予原
告陳經善。
被告應將坐落臺北市○○區○○段一小段九一二地號土地上，門
牌號碼為臺北市○○區○○路二段十號壹樓、貳樓及參樓房屋如
臺北市松山地政事務所複丈成果圖所示斜線部分，面積各為三十
一點五平方公尺之建物拆除，並將上開建物坐落之土地返還予原
告陳經善及紹嘉琪。
被告應連帶給付原告陳經善新臺幣佰壹拾壹萬肆仟伍佰柒拾肆
元，及自民國九十九年七月一日起至清償日止，按年息百分之五
計算之利息；暨自民國九十九年四月二十八日起至騰空返還臺北
市○○區○○段一小段九○九地號土地之日止，按月給付原告陳
經善新臺幣陸萬玖仟玖佰捌拾元。
被告應連帶給付原告紹嘉琪貳拾萬零肆佰伍拾肆元，及自民國九
十九年七月一日起至清償日止，按年息百分之五計算之利息；暨
自民國九十九年四月二十八日起至騰空返還臺北市○○區○○段
一小段九一二地號土地之日止，按月給付原告邵嘉琪新臺幣壹萬
玖仟玖佰伍拾元。
訴訟費用新臺幣拾萬柒仟陸佰捌拾捌元由被告負擔。
本判決第一項於原告陳經善以新臺幣陸佰柒拾柒萬元供擔保後，
得假執行。
本判決第二項於原告以新臺幣伍佰肆拾萬元供擔保後，得假執行
。
本判決第三項於原告陳經善以新臺幣壹佰零伍萬元供擔保後，得
假執行。
本判決第四項於原告紹嘉琪以新臺幣陸拾柒萬元供擔保後，得假
執行。
    事實及理由
甲、程序方面：
  一、按因不動產之物權或其分割或經界涉訟者，專屬不動產所
      在地之法院管轄，民事訴訟法第10條第1項定有明文。查
      本件原告係依民法第767條第1項前、中段主張所有物返還
      請求權及所有權妨害除去請求權，核係因不動產物權涉訟
      ，應專屬不動產所在地（臺北市○○區○○段一小段909
      、912地號及其上門牌號碼為臺北市○○區○○路2段10號
      建物）之法院管轄，又系爭不動產位於本院轄區，故本院
      就本件拆屋還地等事件自有管轄權。
  二、次按訴狀送達後，原告不得將原訴變更或追加他訴。但請
      求之基礎事實同一、擴張或減縮應受判決事項之聲明者，
      不在此限，民事訴訟法第255條第1項第2款、第3款定有明
      文。次查原告起訴狀所載應受判決事項之聲明原為「一、
      被告等人應將其於坐落臺北市○○區○○段一小段909地
      號土地如附圖紅色所示面積40平方公尺土地上壹、貳、參
      層建物及於同段同小段912地號土地如附圖綠色所示面積
      32平方公尺土地上之壹、貳、參層建物全部拆除，騰空返
      還土地予原告等人。二、被告等人應連帶給付原告陳經善
      新台幣3,358,159元，及自本訴狀繕本送達翌日起至清償
      日止，按年息百分之五計算之利息；另應自99年4月28日
      起至騰空返還土地之日止，每月賠償原告陳經善70,933元
      。三、被告等人應連帶給付原告邵嘉琪209,885元，及自
      本訴狀繕本送達翌日起至清償日止，按年息百分之五計算
      之利息；另應自99年4月28日起至騰空返還土地之日止，
      每月賠償原告邵嘉琪20,266元。…」，嗣於99年11月24日
      以民事再補充準備書狀變更為「一、被告等人應將坐落台
      北市○○區○○段一小段909地號土地上如臺北市松山地
      政事務所99年8月10日所製複丈成果圖所示門牌號碼為臺
      北市○○路○段10號壹樓、貳樓、參樓，面積分別為39.5
      平方公尺建物全部，及坐落台北市○○區○○段一小段91
      2地號上如臺北市松山地政事務所99年8月10日所製複丈成
      果圖所示門牌號碼為臺北市○○路○段10號壹樓、貳樓、
      參樓，面積分別為31.5平方公尺建物全部拆除，騰空返還
      土地予原告等人。二、被告等人應連帶給付原告陳經善新
      台幣3,114,574元，及自起訴狀繕本送達翌日起至清償日
      止，按年息百分之五計算之利息；另應自99年4月28日起
      至騰空返還土地之日止，每月賠償原告陳經善69,983元。
      三、被告等人應連帶給付原告邵嘉琪新台幣200,454元，
      及自起訴狀繕本送達翌日起至清償日止，按年息百分之五
      計算之利息；另自99年4月28日起至騰空返還土地之日止
      ，每月賠償原告邵嘉琪19,950元。…」，經核聲明及請求
      金額雖有變更，惟請求之基礎事實並未改變，揆諸前開法
      條所示，應無不合，自應准許。
  三、本件被告朱（木先）經合法通知未於言詞辯論期日到場，
      核無民事訴訟法第386條各款所列情形，爰依原告之聲請
      ，由其一造辯論而為判決。
乙、實體方面：
  一、原告起訴主張：原告主張其為坐落臺北市○○區○○段一
      小段909、912地號土地（下稱系爭土地）之所有權人，惟
      被告之被繼承人朱鄭玉官所有之坐落上開系爭土地不動產
      （即門牌號碼為臺北市○○路○段10號1、2、3樓之建物，
      如臺北市松山地政事務所土地複丈成果圖所示劃線部分，
      卷第55頁，下稱系爭建物）無權占有原告所有土地，茲因
      被繼承人朱鄭玉官業已死亡，被告為其繼承人，爰依民法
      第767條、第1153條第1項規定，請求被告等人拆除系爭建
      物並將土地返還予原告，併依民法第185條、第179條、土
      地法第97條、第105條規定，請求被告連帶賠償原告陳經
      善、紹嘉琪相當於租金之不當得利，暨按月賠償之損害金
      。並聲明：(一)被告等人應將坐落台北市○○區○○段一小
      段909地號土地上如臺北市松山地政事務所99年8月10日所
      製複丈成果圖所示門牌號碼為臺北市○○路○段10號壹樓
      、貳樓、參樓，面積分別為39.5平方公尺建物全部，及坐
      落台北市○○區○○段一小段912地號上如臺北市松山地
      政事務所99年8月10日所製複丈成果圖所示門牌號碼為臺
      北市○○路○段10號壹樓、貳樓、參樓，面積分別為31.5
      平方公尺建物全部拆除，騰空返還土地予原告等人。(二)被
      告等人應連帶給付原告陳經善新台幣3,114,574元，及自
      起訴狀繕本送達翌日起至清償日止，按年息百分之五計算
      之利息；另應自99年4月28日起至騰空返還土地之日止，
      每月賠償原告陳經善69,983元。(三)被告等人應連帶給付原
      告邵嘉琪新台幣200,454元，及自起訴狀繕本送達翌日起
      至清償日止，按年息百分之五計算之利息；另自99年4月
      28日起至騰空返還土地之日止，每月賠償原告邵嘉琪19,9
      50元。
  二、被告朱震雲則以：自系爭909、912地號土地人工登記簿第
      二類謄本、異動索引及臺灣高等法院95年度上字第1082號
      判決理由可得知，兩造實為房屋買賣之前後手關係，且本
      件為土地及房屋先後出售之情形，按民法第425條之1規定
      之立法意旨及最高法院48年度台上字第1457號判例意旨，
      應推定兩造間成立租賃關係，是原告請求並無理由。並聲
      明：原告之訴及假執行之聲請均駁回。
  三、兩造不爭執事項：
    (一)原告陳經善為臺北市○○區○○段一小段909地號所有權
      人。原告陳經善、紹嘉琪則為臺北市○○區○○段一小段
      912地號所有權人，權利範圍各為二分之一。
    (二)坐落系爭土地上門牌號碼為臺北市○○路○段10號之房屋
      及系爭土地，原為被繼承人朱鄭玉官所有，嗣於78年2月
      15日被繼承人朱鄭玉官與訴外人房治林簽訂房地買賣契約
      ，並於78年7月17日將系爭909地號土地所有權全部移轉登
      記予訴外人房治林；於78年7月21日將系爭912地號土地移
      轉登記予訴外人陳天浩及房治林（所有權應有部分各二分
      之一）。
    (三)訴外人房治林於91年7月5日將系爭909地號土地所有權全
      部，以買賣為原因移轉登記予原告陳經善，原告陳經善並
      於92年5月19日持本院91年度重訴字1921號和解筆錄申請
      將訴外人房治林就系爭912地號土地所有權應有部分二分
      之一移轉登記予原告陳經善；原告紹嘉琪則於98年6月4日
      經拍賣取得系爭912地號土地所有權應有部分二分之一權
      利，並於98年6月17日登記。
    (四)原告陳經善前於94年間對被繼承人朱鄭玉官提起請求拆屋
      還地訴訟，經本院於95年9月15日判決原告勝訴，並於判
      決主文第一項判命被繼承人朱鄭玉官「應將坐落臺北市○
      ○區○○段一小段九○九地號土地上如附圖Ａ部分及Ｂ部
      分所示面積共二十一平方公尺之建物拆除，將土地返還予
      原告。」，嗣經被繼承人朱鄭玉官提起上訴，臺灣高等法
      院於97年1月8日以95年度上字第1082號判決，將上開主文
      中有關命被繼承人朱鄭玉官「將坐落臺北市○○區○○段
      一小段九○九地號土地上如原判決附圖編號Ａ所示建物拆
      除，並將土地返還予被上訴人（即本件原告）部分廢棄」
      ，並將上開廢棄部分被上訴人（即本件原告）在第一審之
      訴駁回。
  四、得心證之理由：原告主張其為系爭土地所有權人，並依民
      法第767條第1項前、中段及民法第179條規定，請求被告
      將系爭建物拆除，並給付原告相當於租金之不當得利損害
      金等情，業據其提出臺北市松山地政事務所土地複丈成果
      圖、土地謄本、臺灣高等法院95年度上字第1082號判決暨
      確定證明書、系爭土地地價謄本等件為證，且為被告所不
      爭，堪信為真。惟被告朱震雲則以本件應有民法第425條
      之1規定適用，應推定兩造間成立租賃關係等語為抗辯。
      是本件所應審究者厥為：本件有無民法第425條之1推定租
      賃關係之適用？原告請求被告連帶給付相當於租金之不當
      得利損害，並請求自99年4月28日起至騰空返還土地之日
      止，按月給付原告陳經善之賠償70,933元；按月給付原告
      紹嘉琪之賠償20,266元，有無理由？茲敘述之：
    (一)按土地及其土地上之房屋同屬一人所有，而僅將土地或僅
      將房屋所有權讓與他人，或將土地及房屋同時或先後讓與
      相異之人時，土地受讓人或房屋受讓人與讓與人間或房屋
      受讓人與土地受讓人間，推定在房屋得使用期限內，有租
      賃關係，民法第425條之1定有明文。而此規範目的應係調
      和建築物所有人與基地所有人間之關係，使原存在之建築
      物不因其所占用之基地移轉他人，而成無權占有土地，致
      遭土地所有人以所有權之作用，請求將之拆除，對建築物
      所有人及社會經濟造成不利之影響，乃推定在房屋得使用
      期限內有租賃關係，惟此推定之結果，乃係創設而加重土
      地所有人之負擔，因此，解釋上應嚴格限縮於民法第425
      條之1之文意，亦即係限於「僅將土地或僅將房屋所有權
      讓與他人」、或是「同時或先後讓與相異之人」之情形下
      ，始有適用，蓋因在僅受讓時房屋或土地時，如該房屋為
      完成登記能移轉所有權之房屋，其於受讓時依照外觀狀態
      ，即能發現土地上有房屋之狀況，且若房屋非屬能移轉所
      有權之房屋，其在轉讓之情形，本來就只能將土地所有權
      移轉他人，而無法將房屋所有權移轉，此與民法第425條
      之1規範之情形係在房屋土地能同時移轉卻只移轉一部分
      或移轉不同人之狀況，並不相同，況倘若一概認為屬於民
      法第425條之1，則反將造成不平之情況。
    (二)查本件系爭土地於78年間由被繼承人朱鄭玉官取得所有權
      ，之後於78年2月15日，朱鄭玉官出售予訴外人房治林，
      雙方簽訂房屋土地買賣契約，朱鄭玉官並於78年7月17日
      將系爭909地號土地所有權全部移轉登記予訴外人房治林
      ，以及於78年7月21日將系爭912地號土地移轉登記予訴外
      人陳天浩及房治林（所有權應有部分各二分之一）。嗣朱
      鄭玉官雖於79年間，以所簽訂房屋土地買賣契約業經解除
      為理由，訴請陳天浩返還系爭912地號土地所有權應有部
      分二分之一，惟經駁回確定在案；之後，原告陳經善則自
      房治林取得系爭909地號土地所有權全部以及系爭912地號
      土地所有權應有部分二分之一；另外陳天浩所有系爭912
      地號土地所有權應有部分二分之一之部分，則經法院拍賣
      由原告邵嘉琪於98年6月17日取得所有權；而系爭房屋乃
      係朱鄭玉官所有，朱鄭玉官自50年間起即居住該處，但簽
      訂房屋土地買賣契約後並未移轉予房治林，嗣由朱震雲、
      朱（木先）繼承等情，為二造所不爭執，並經被告聲請調
      閱台灣高等法院95年度上字第1082號全卷（第一審為本院
      以94年度訴字第2511號受理）核對無誤，應堪認定。
    (三)從而，本件乃朱鄭玉官同時將房屋及土地出售，因當事人
      未積極主張權利或履行契約或其他原因所造成，而此，與
      民法第425條之1所限定之「僅將土地或僅將房屋所有權讓
      與他人」、「同時或先後讓與相異之人」之情形，並不相
      符；又原告係向房治林購買系爭909地號土地所有權全部
      以及系爭912地號土地所有權應有部分各二分之一，原告
      邵嘉琪則經法院拍賣取得系爭912地號土地所有權應有部
      分二分之一，並非繼受房治林、陳天浩基於所簽訂房屋土
      地買賣契約之地位，自非屬該契約之當事人，不能以該契
      約對抗原告；因此，被告依照民法第425條之1之規定，主
      張在房屋得使用期限內有租賃關係存在，以及主張應受前
      手房治林、陳天浩契約之拘束等情，即非有據。從而，原
      告依民法第767條第1項前、中段規定請求被告拆屋還地，
      為有理由，應予准許。
    (四)再者，無法律上之原因而受利益，致他人受損害者，應返
      還其利益，依其利益之性質不能返還者，應償還其價額，
      民法第179條、第181條但書分別定有明文，而無權占有他
      人土地，可能獲得相當於租金之利益為社會通常之觀念（
      最高法院61年台上字第1695號判例參照）。又城市地方房
      屋之租金，以不超過土地及其建築物申報總價年息百分之
      十為限，土地法第97條第1項定有明文。所謂土地之總價
      額，係指法定地價而言，土地所有權人依土地法所申報之
      地價為法定地價，土地法施行法第25條、土地法第148條
      分別定有明文，而舉辦規定地價或重新規定地價時，土地
      所有權人未於公告期間申報地價者，以公告地價百分之八
      十為其申報地價，平均地權條例第16條前段亦規定明確。
      另基地租金之數額，除以基地申報地價為基礎外，尚須斟
      酌基地之位置，工商業繁榮之程度，承租人利用基地之經
      濟價值及所受利益等項，並與鄰地租金相比較，以為決定
      （最高法院68年台上字第3071號判例參照）。又無法律上
      之原因而獲得相當於租金之利益，致他人受損害時，如該
      他人之返還利益請求權已逾租金短期消滅時效之期間，對
      於相當於已罹消滅時效之租金之利益，不得依不當得利之
      法則，請求返還（最高法院49年台上字第1730號判例、65
      年度第5次民庭庭推總會決定參照）。
    (五)再查，系爭909、912地號位於臺北市○○區○○路二段10
      號，附近辦公大樓林立，且有多線公車經過，鄰近世貿中
      心、台北101大樓，本院審酌系爭土地位於精華區內，交
      通便利，生活機能完備等一切情狀，認原告主張被告應按
      申報地價之年息10%計算上開占用土地相當於租金之不當
      得利，並無過高情事，應予准許。
    (六)末按給付無確定期限者，債務人於債權人得請求給付時，
      經其催告而未為給付，自受催告時起，負遲延責任。其經
      債權人起訴而送達訴狀，或依督促程序送達支付命令，或
      為其他相類之行為者，與催告有同一之效力。又遲延之債
      務以支付金錢為標的者，債權人得請求依法定利率計算之
      遲延利息，民法第229條、第233條第1項分別定有明文。
      查系爭909地號土地於95年1月份申報地價為每平方公尺12
      9,600元，於96年1月份至98年1月份申報地價為每平方公
      尺144,800元，於99年1月份申報地價為每平方公尺152,00
      0元；系爭912地號土地於95年1月份申報地價為每平方公
      尺129,600元，於96年1月份至98年1月份申報地價為每平
      方公尺144,800元，於99年1月份申報地價為每平方公尺15
      2,000元；被告無權占有原告陳經善之系爭土地面積如臺
      北市松山地政事務所複丈成果圖（卷第55頁）所示為55.2
      5㎡（計算式：39.5㎡+31.5㎡2=55.25㎡）、被告無權
      占有原告紹嘉琪之系爭912地號土地面積如臺北市松山地
      政事務所複丈成果圖（卷第55頁）所示為15.75㎡（計算
      式：31.5㎡2=15.75㎡），且被告係於99年6月30日收受
      起訴狀繕本，有系爭土地地價謄本、本院送達證書在卷足
      稽（卷第88、89頁）。準此，原告陳經善請求被告應連帶
      給付3,114.574元，及自99年7月1日（即起訴狀繕本送達
      翌日）起至清償日止，按年息5%計算之利息；另應自99年
      4月28日起至騰空返還土地之日止，按月給付原告陳經善
      69,983元；原告紹嘉琪請求被告應連帶給付原告邵嘉琪20
      0,454元，及自99年7月1日起至清償日止，按年息5%計算
      之利息；另自99年4月28日起至騰空返還土地之日止，按
      月給付原告邵嘉琪19,950元。均為有理由，應予准許。
  五、原告陳明願供擔保以代釋明聲請宣告假執行，核無不合，
      ，爰酌定相當擔保金額准許之。
  六、本件為判決之事證已臻明確，兩造其餘攻擊防禦方法及所
      舉未經援用之證據，經本院斟酌後，認為均不足以影響本
      判決之結果，爰不一一論述，附此敘明。
  七、據上論結，原告之訴為有理由，依民事訴訟法第78條、第
      390條2項，判決如主文。
中    華    民    國   100    年    1     月    21    日
                  民事第七庭    法  官  蘇嘉豐
以上正本係照原本作成
如對本判決上訴，須於判決送達後20日內向本院提出上訴狀。如
委任律師提起上訴者，應一併繳納上訴審裁判費。
中    華    民    國   100    年    1     月    21    日
                                書記官  林鈞婷
附表一：被告朱震雲等2人應給付之不當得利金額（系爭909地號
        部分，新臺幣/元，元以下四捨五入）
壹、原告陳經善部分：（計算式(一)至(三)：申報地價10%面積
    ㎡年數＝應付金額）
(一)95年5月5日起至95年12月31日止：
  129,600元10﹪55.25㎡227365＝445,318元
(二)96年1月1日起至98年12月31日止：
  144,800元10﹪55.25㎡3年＝2,400,060元
(三)99年1月1日起至99年4月27日止：
  152,000元10﹪55.25㎡117365＝269,196元
合計：3,114,574元（(一)＋(二)＋(三)＝3,114,574元）
貳、原告紹嘉琪部分：（計算式(一)至(三)：申報地價10%面積
    ㎡年數＝應付金額）
(一)98年6月17日起至98年12月31日止：
  144,800元10%15.75㎡198365=123,715元
(二)99年1月1日起至99年4月27日止：
  152,000元10%15.75㎡117365=76,739元
合計：200,454元（(一)+(二)=200,454元）
附表二：被告朱震雲等2人自99年4月28日起應按月給付之不當得
        利金額（新臺幣/元，元以下四捨五入）
(一)被告朱震雲部分：
152,000元55.25㎡1012=69,983元
(二)被告朱（木先）部分：
152,000元×15.75㎡1012＝19,950元